臺灣高等法院刑事判決　　　　　　　　　九十一年度交上訴字第五五號
　　上　訴　人　臺灣新竹地方法院檢察署檢察官
　　上　訴　人
　　即　被　告　甲○○
　　選任辯護人　魏順華
右上訴人，因過失致死案件，不服臺灣新竹地方法院，九十年度交訴字第五九號，中
華民國九十一年一月二十九日第一審判決（起訴案號：臺灣新竹地方法院檢察署八十
九年偵字第四七二三號）提起上訴，本院判決如左：
    主      文
原判決撤銷。
甲○○從事業務之人，因業務上之過失致人於死，處有期徒刑肆月，如易科罰金，以
佰元折算壹日。緩刑年。
    事      實
一、甲○○平日以駕駛自小貨車載運豆腐至市場販賣維生，係以駕駛為附隨業務之人
    。其於民國八十九年八月六日凌晨三時五十四分許，駕駛車牌號碼三Ｆ－二一四
    一號自小貨車，欲載運豆腐至新竹市果菜市場販賣，沿新竹縣竹北市○○路由北
    往南直行，行經竹北市○○路、中正東西路口時，本應注意汽車之行車速度不得
    超過當地時速五十公里，並應注意車前狀況，隨時採取必要之安全措施，且於行
    近行人穿越道前，應減速慢行，又當時為晴天、夜間有照明、柏油路面乾燥無缺
    陷，亦無障礙物，視距良好，客觀上並無不能注意之情事，竟疏未注意車前狀況
    ，且於行近行人穿越道時未能減速慢行，仍以六十多公里之速度超速行駛，而在
    前開交岔路口之內側車道處，撞及郭鈺霜所騎乘適由竹北市○○路南往北，無駕
    駛執照，且違規左轉之車號ＲＮＸ－０三三號輕機車，致郭鈺霜人車倒地，因而
    使之受有頭顱顱內出血合併下頦骨骨折、全身多處擦、挫傷及骨折等傷害，經送
    郭鈺霜往新仁醫院轉南門醫院急救後，仍於同日下午三時三十三分許不治死亡。
    甲○○於肇事後即向前來現場處理之警員坦承肇事，對於未發覺之罪自首而接受
    裁判。
二、案經臺灣新竹地方法院檢察署檢察官偵查起訴。
    理      由
一、訊據上訴人即被告甲○○對於其以載運豆腐至市場販賣維生，而駕駛右揭小貨車
    ，以時速六十多公里之速度於右揭時地與被害人郭鈺霜發生車禍，撞及被害人所
    騎乘之機車，致其受有頭顱顱內出血合併下頦骨骨折、全身多處擦、挫傷及骨折
    等傷害而不治死亡等情，均坦承不諱，核與被害人之父乙○○指訴情形相符，並
    有警製道路交通事故調查報告表（相驗卷三頁）、車禍現場照片（相驗卷一七至
    二二頁）、檢察官勘驗筆錄、相驗屍體證明書、驗斷書及被害人屍體照片（以上
    見相驗卷三一至四二頁）在卷可資佐證。
二、被告雖否認應負過失責任，辯稱伊當時係按燈號行駛，反是被害人自己違規左轉
    而致車禍，伊既有路權，應受信賴原則之保護，縱有超速，僅屬行政罰範疇，不
    應課伊刑事責任云云。惟查：
（一）被告於警訊時供稱：「我駕駛三Ｆ－二一四一自小貨車由竹北市○○路北南向
      直行，時速約六十公里，到達竹北市○○○○路口時，ＲＮＸ－０三三由中正
      東路闖紅燈左轉中華路南向車道，因其闖紅燈，故來不及煞車，便撞上ＲＮＸ
      －０三三的機車」（相驗卷四頁反面）、「（為何你車禍後之三Ｆ－三二一四
      一小貨車停距車禍現場約七十公里？）因為他（指被害人）臨時衝出來，我煞
      車，反應不及，故才會停那麼遠」（相驗卷五頁反面）等語；嗣於偵查中亦自
      承：「當時是八十九年八月六日凌晨三時五十四分許，我駕駛右開自小貨車在
      竹縣竹北市○○路由北往南直行，行經中正東路、中正西路口時，當時我是綠
      燈，突然間就撞到一部機車，事前我也沒有看到該機車，撞到後，我馬上停車
      」（相驗卷二七頁正面）、「（你肇事撞擊的位置？）內側車道交岔路口處」
      、「（當時在撞擊前，你有踩車減速？）沒有，因當時是綠燈。」、「（車速
      ？）時速六十幾公里。」（相驗卷二七頁反面）、「（你認為本件你有無過失
      ？）有，因我車速太快，我自己有過失，我認為本件雙方都有過失。」（相驗
      卷二八頁正面）等語；另被告於原審調查時復陳稱：「她（指被害人）突然闖
      出來，我看到她時，她已經到我的面前」、「（你有無煞車？）當時沒有辦法
      煞車，她一下衝出來，我嚇一跳，連閃都來不及閃。」（原審卷二七頁）、「
      （你何時看到被害人的機車？）我都沒有看到。」、「（撞及的時候你的車子
      過交岔路口否？）快過了」、「（你當時是否要直行中華路？）是的」、「當
      時車禍是載豆腐沿中華路北往南行駛，時速約五、六十公里，突然發生碰的一
      聲，就發生撞擊。」等語（原審卷一三八頁）。是依上開被告之供述，足徵其
      駕駛自小貨車行駛於竹北市○○路北往南方向至中正東西路交岔路口即省道台
      一線六十九公里處，卻超速行駛，乃反應不及，發生車禍。
（二）被害人所騎乘之輕機車係倒在交岔路口靠近中央分向安全島處，該處路面有被
      害人輕機車之刮地痕約十一點六公尺，刮地痕起點係始於北往南行駛方向之內
      側車道，並有被害人所載安全帽、安全帽前罩、鞋子、機車椅座、手提袋、前
      指示燈控制器、車側板、車前斜板等物呈放射狀散落於該交岔路口等情，有上
      開道路交通事故調查報告表及現場車禍照片存卷可憑，足見車禍發生地點正在
      交岔路口處，靠近行人穿越道，依規定各車輛駕駛人本應減速慢行（此部分另
      詳後述）。
（三）原審法院會同被告、被告辯護人及告訴人乙○○等至新竹縣警察局竹北分局竹
      北派出所勘驗案發當時之錄影帶，發現本件車禍係於八十九年八月六日凌晨三
      時五十四分十六秒發生，撞擊點在肇事路口南下內側車道。而錄影帶無法顯示
      管制燈號，計算車禍前後一分鐘中華路南北向車流狀況，從三時五十三分十六
      秒至三時五十四分十六秒，北上有十台車子，南下有五台車子經過。另從三時
      五十四分十六秒至三時五十五分十六秒，北上有七台車子經過，南下有三台車
      子經過中華路與中正東西路十字路口，有原審勘驗筆錄在卷（原審卷八三頁）
      足稽，可見被告當時行進方向號誌確為綠燈，又因肇事路段八十九年七月至同
      年十二月之時制為竹北市○○路南北向為八十秒、左右轉為二十秒、中正西路
      東西向為五十秒，亦有新竹縣警察局九十年五月十八日（九十）竹縣警交字第
      四二八九號函附卷（原審卷二二頁）可考，衡以證人張乾隆證稱：肇事路段中
      華路是三時制號誌，左右轉燈有單獨管制，但中華路直行時可以右轉等語（原
      審卷二八頁）及證人江明倫亦證稱，肇事路口有一個左轉專用燈號等語（原審
      卷三六頁），被告於原審調查時亦陳稱，事後看錄影帶才知道被害人係從中華
      路北上車道過來等語；可見本件事故發生時，被害人係沿竹北市○○路南往北
      方向行駛，行至中正東西路口時，正值綠燈，其未遵行號誌變為左轉燈時，即
      冒然左轉，因而與被告駕駛之自小貨車發生撞及，被害人就本件車禍之發生，
      應有過失，堪可認定。
（四）惟行經有號誌之交岔路口，紅燈停止，綠燈通行，固為道路交通安全規則明文
      揭示之注意義務，然此乃針對一般危險所擬定之抽象規則，對於個案在具體情
      狀下可能存在之特別危險，行為人仍應加以注意；故縱使號誌為綠燈，駕駛人
      依一般生活經驗，於行經交岔路口應謹慎注意車前狀況，並注意左右來車及行
      人。而本件事故發生時，雖係夜間，惟當時係晴天，有照明，且路段為柏油直
      路、路面乾燥無陷、亦無障礙物、且視距良好，有道路交通調查事故表附卷可
      佐，亦為被告所自承，而被告行經該設有行人穿越道之交岔路口之肇事路段，
      竟未減速慢行，反超速行駛，且行駛於左轉專用之內側車道上，又未注意車前
      狀況，倘其於行經上開路段時，有減速慢行，而採取必要之安全措施，應可避
      免產生本件其煞車不及而撞及被害人及其所騎乘機車之情形。
（五）按車輛行車速度應依標誌之規定；又車輛行駛時，駕駛人應注意車前狀況，並
      隨時注意採取必要之安全措施；汽車行近行人穿越道前，應減速慢行；道路交
      通安全規則第九十三條第一項第一款、第九十四條第三項、第一百零三條前段
      分別定有明文。本件被告係自小貨車之駕駛人，領有駕駛執照，且係以載運豆
      腐至市場販賣維生，反覆從事駕駛之附隨業務，自當對上開規定知之甚詳，而
      按其情節又非不能注意，被告竟疏未注意，違反上開注意義務，而撞及被害人
      致生本車禍，是被告上開駕駛行為，就本件車禍之發生，應有過失甚明。被告
      辯稱其未有過失，自非可採。另本件經送臺灣省車輛行車事故覆議鑑定委員會
      鑑定肇事責任，亦認被告超速行駛，與車禍之發生具有相當因果關係，有九十
      年十一月二十八日府覆議字第九０二二二八號函在卷（原審卷八五、八六頁）
      可稽；至臺灣省竹苗區車輛行車事故鑑定委員會於九十年八月二十日竹鑑字第
      九００八０三號函附鑑定意見書之鑑定意見認被害人無照駕駛輕機車未遵守道
      路交通號誌之指示行為為肇事原因，被告駕駛自小貨車無肇事因素，但超速行
      駛有違規定一節（原審卷五一至五四頁），因其鑑定時，並未將道路交通事故
      調查報告表所示肇事地點為交岔路口，並設有行人穿越道，而被告於行經肇事
      路段除超速行駛外，亦未減速慢行等情形加以考量，是其鑑定過程既未就上開
      事項加以參酌研判，即有疏漏，此部分尚難憑採，併此說明。
      換言之，雖被害人無照騎乘輕機車，且未遵守道路交通號誌之指示而行駛，就
      本件車禍之發生，亦有過失，惟仍不能因此而解免被告之過失責任。
（六）復按汽車駕駛人對於防止危險發生之相關交通法令之規定，業已遵守，並盡相
      當之注意義務，以防止危險發生，始可信賴他人亦能遵守交通規則並盡同等注
      意義務。若因此而發生交通事故，方得以信賴原則為由免除過失責任，最高法
      院八十四年台上字第五三六０號判例可資參照。所謂信賴原則，指行為人在社
      會生活中，於從事某種具有危險性之特定行為時，如無特別情事，在可信賴被
      害者或其他第三人亦會相互配合，謹慎採取適當行動，以避免發生危險之適當
      場合，倘因被害者或其他第三人之不適當行動，而發生事故造成損害之結果時
      ，該行為人不負過失責任。依此一原則，汽車駕駛人應可信賴參與交通行為之
      對方，亦將同時為必要之注意，相互為遵守交通秩序之適當行為，而無考慮對
      方將會有違反交通規則之不當行為之義務。故汽車駕駛人如已遵守交通規則且
      為必要之注意，縱有死傷結果之發生，其行為仍難認有過失可言。就本件而言
      ，被告駕駛自小貨車行經肇事路段時，既未遵守時速限制而超速行駛，且未於
      行近人行穿越道時，減速慢行，業如前述，是其駕駛行為已有違道路交通安全
      規則之規定甚明，依上開判例意旨，自無信賴原則適用之餘地。
（七）至於被告直行車在左轉彎專用車道行駛，是否構成本件車禍之肇事原因一節，
      按「設有左右轉彎專用車道之交岔路口，直行車不得占用轉彎專用車道。」固
      為道路交通安全規則第九十八條第二項所明定，惟被告係按綠號誌指示而行
      駛，已如前述，即無占用左轉車道阻塞交通之違規情事，衡以臺灣省竹苗區車
      輛行車事故鑑定委員會上開鑑定意見書中有關肇事分析之佐證資料載為：「從
      錄影顯示撞擊之瞬間，中華路南北向之車流仍然繼續行進。號誌之順序，係南
      北向直行並開放右轉，然後才是雙向左右轉。」乃認被告此部分行為不具肇事
      因素，有該鑑定意見書可考（原審卷五三頁），臺灣省車輛行車事故覆議鑑定
      委員會上開鑑定意見認被告「肇事時錯用左轉專用車道」，與本件車禍發生亦
      有相當因果關係云云，則未考量上開號情形，此部分應以初鑑意見可採，覆
      鑑意見則無可採，但無論如何，仍不能解免被告之超速及未減速慢行之肇事原
      因、責任。
（八）綜合上述，被告超速行駛，並於行經行人穿越道附近未減速慢行，致發生本件
      車禍，被害人因此死亡，足見被告未遵守交通規則之過失行為，與被告死亡之
      結果間具有相當因果關係。被告否認犯罪，尚無可採，其犯行可以認定。
三、被告平日以駕駛自小貨車載運豆腐至市場販賣維生，為其所自承，是其應係從事
    駕駛業務之人。核被告所為，應成立刑法第二百七十六條第二項業務過失致人於
    死罪。查被告肇事後，即報警前來處理，並向前來現場處理之警員坦承肇事，業
    據證人張乾隆於原審證稱，當時其是線上巡邏，接獲通報過去處理事故，去的時
    候，其同事江明倫有說肇事者在派出所前面，沒有說名字，其到現場先畫現場圖
    ，再請肇事者回派出所做筆錄等語（原審卷二八頁），另證人江明倫證稱，八十
    九年八月六日凌晨三時五十分許由其當值，當時其坐在值班台，聽到聲音，出去
    看，看到中正東路、中華路口有車禍，就趕緊叫救護車，並通報巡邏警網回來處
    理，當時不知肇事者為何人，人送到救護車後，被告有對其說是伊肇事的等語（
    原審卷三五頁），是被告對於未發覺之罪自首而接受裁判，應依刑法第六十二條
    前段規定減輕其刑。
四、原審予以論罪科刑，固非無見，惟原判決(一)認被告在左轉專用道行駛係肇事原因
    ，尚非允洽。(二)未認定被害人有無照駕駛情形，尚嫌欠周。被告否認犯罪，提起
    上訴，雖無理由，檢察官徒依被害人家屬請求，指摘原判決量刑過輕，提起上訴
    ，亦難認有理由，但原判決既有可議，自應由本院予以撤銷改判。爰審酌被告之
    過失程度、被害人與有更大過失之情形，雙方業已和解，已經告訴代理人到庭陳
    明，並有和解書影本一份在本院卷可證，足見被告犯罪後態度良好等各情，量處
    如主文所示之刑。因被告行為後，刑法關於易科罰金之規定，已經總統於九十年
    一月十日修正公布，自同年月十二日起生效、施行，將得易科罰金之最高本刑由
    有期徒刑三年以下提高至五年以下，比較新舊法結果，以修正後之刑法第四十一
    條第一項規定較為有利於被告，爰併依該新規定諭知易科罰金之折算標準。又被
    告前無不良素行，未曾受有期徒刑以上刑之宣告，有本院被告全國前案紀錄表一
    份在本院卷可徵，經此教訓後，當能知所警惕，應無再犯之虞，本院認所宣告之
    刑以暫不執行為適當，爰併予諭知緩刑三年，用啟自新。
據上論斷，應依刑事訴訟法第三百六十九條第一項前段、第三百六十四條、第二百九
十九條第一項前段，刑法第二百七十六條第二項、第六十二條前段、第二條第一項前
段、第四十一條第一項，罰金罰鍰提高標準條例第一條前段、第二條，判決如主文。
本案經檢察官陳明光到庭執行職務。
中      華      民      國    九十一    年      五      月    三十一    日
                              臺灣高等法院刑事第十四庭
                                  審判長法  官  陳  祐  輔
                                        法  官  吳      燦
                                        法  官  洪  昌  宏
右正本證明與原本無異。
如不服本判決應於收受送達後十日內向本院提出上訴書狀，其未敘述上訴之理由者並
得於提起上訴後十日內向本院補提理由書（均須按他造當事人之人數附繕本）。
                                        書記官  廖  月  女
中      華      民      國    九十一    年      六      月      四      日
附錄：本案論罪科刑法條全文
刑法第二百七十六條
因過失致人於死者，處二年以下有期徒刑、拘役或二千元以下罰金。
從事業務之人，因業務上之過失犯前項之罪者，處五年以下有期徒刑或拘役，得併科
三千元以下罰金。
